臺灣臺北地方法院刑事判決　　　　　　　96年度訴字第1378號
公　訴　人　臺灣臺北地方法院檢察署檢察官
被　　　告　丁○○
指定辯護人　施習盛律師
上列被告因殺人未遂案件，經檢察官提起公訴（96年度偵字第15
792 號），本院判決如下：
    主  文
丁○○傷害人之身體，處有期徒刑陸月，扣案之西瓜刀壹把沒收
；又使人受重傷未遂，處有期徒刑伍年，扣案之西瓜刀壹把沒收
。應執行有期徒刑伍年肆月，扣案之西瓜刀壹把沒收。
    事  實
一、丁○○於民國96年7 月30日晚間7 時許，在臺北市○○區○○街195 號1 樓騎樓下麵攤前，因隨地吐痰之事，而與丙○○及乙○○○二人起齟齬，丁○○竟基於恐嚇危害安全之犯
    意，以「等一下不知道誰要人頭落地」加害生命之詞，恐嚇
    丙○○及乙○○○，使渠等心生畏懼，致生危害於安全。約
    30分鐘後，丁○○不滿再前往上開騎樓與丙○○、乙○○○
    起口角後，彼此發生衝突拉扯，丁○○遂立即返回其位於臺
    北市○○區○○街193 號地下室之住處內，拿取其所有之西
    瓜刀1 把，並將西瓜刀用膠帶綁在右手上，再走回上開騎樓
    找丙○○、乙○○○尋仇，丙○○、乙○○○見狀因害怕，
    為求自衛，二人遂共同將騎樓上麵攤擺設之桌子推向丁○○
    ，以抵擋丁○○之西瓜刀，致丁○○跌倒在地，丙○○並趁
    機伸手欲搶下其所持之西瓜刀，丁○○為避免手上西瓜刀遭
    搶走，竟基於傷害之故意，持刀向丙○○揮砍1 刀，致丙○○受有右額頭8 公分之撕裂傷，丙○○於受傷後旋即逃離現
    場。乙○○○見丙○○被砍受傷，遂當場拿起椅子欲將丁○○手中之西瓜刀打掉，然因西瓜刀綑綁於丁○○手上無法打
    掉，丁○○明知西瓜刀甚為鋒利，如持以揮砍人之四肢將會
    導致殘廢之結果，竟變更傷害丙○○之犯意為對乙○○○重
    傷害之犯意，轉身持西瓜刀朝乙○○○猛砍，乙○○○見狀
    以左手擋刀後，丁○○遂持刀直接砍向乙○○○之左手，之
    後乙○○○隨即逃跑，丁○○仍在後邊追邊砍，乙○○○之
    左手腕、後腰、頭頂及左腹共被砍6 刀，致乙○○○倒地昏
    迷後始罷手離去，乙○○○因此受有缺血性休克、左手、腹
    部、頭皮撕裂傷、左橈及尺動脈斷裂、左正中及尺神經斷裂
    及左手腕10條肌腱斷裂等傷害，嗣經及時送醫急救後，幸未
    造成其左手機能毀敗或嚴重減損之結果。迄同日晚間7 時40
    分許，為警循線前往丁○○之住處查獲，並扣得西瓜刀1 把
    。
二、案經丙○○、乙○○○訴由臺北市政府警察局萬華分局報請
    臺灣臺北地方法院檢察署檢察官偵查起訴。
    理  由
一、證據能力部分：
（一）按被告以外之人於審判外之言詞或書面陳述，除法律有規
      定者外，不得作為證據；又被告以外之人於偵查中向檢察
      官所為之陳述，除顯有不可信之情況者外，得為證據，刑
      事訴訟法第159 條第1 項、第159 條之1 第2 項分別定有
      明文。本件證人即告訴人丙○○、乙○○○、證人戊○○
      及甲○○等4 人，於檢察官偵訊中所為之陳述，業經依法
      具結，經核並無顯不可信之特別情況，且被告均不爭執其
      證據能力，是渠等於偵查中向檢察官所為之具結陳述，自
      有證據能力。
（二）又卷附之告訴人丙○○之國立臺灣大學醫學院附設醫院病
      歷，及告訴人乙○○○之臺北市立聯合醫院和平院區診斷
      證明書與病歷，被告均不爭執其證據能力，且觀諸其內容
      並無顯不可信之情況，依刑事訴訟法第159 條之4 第2 款
      之規定，亦有證據能力，合先敘明。
二、訊據被告固供承有於前揭時地持西瓜刀砍傷告訴人丙○○、
    乙○○○之事實，惟矢口否認有何恐嚇犯行及傷害、重傷害
    之犯意，辯稱：當天伊與丙○○、乙○○○發生口角互罵，
    因此才動手打架，但伊沒說「不知道誰要人頭落地」的話，
    又丙○○、乙○○○二人因先分持鐵棍、桌子毆打伊倒地受
    傷，伊為保護自己才拿西瓜刀與他們打架，是他們把伊推倒
    並壓在地上打，伊受不了才持西瓜刀亂揮，並無要殺人或傷
    害之意思云云。經查：
（一）被告於前揭時地有以等一下不知道誰要人頭落地之詞，恐
      嚇告訴人丙○○及乙○○○，嗣更持西瓜刀砍傷告訴人丙○○及乙○○○二人之事實，業據告訴人丙○○於本院審
      理中證述：我們當時在騎樓那邊吃飯聊天，因被告在那邊
      隨地吐痰，乙○○○勸告他不要隨地吐痰，被告不高興就
      說等一下不知道誰要人頭落地，隨即離去，差不多30分鐘
      後，被告帶把西瓜刀在騎樓那邊晃，晃完後就走進地下室
      ，後來警察有來找被告講話，過一會兒被告就拿刀上來要
      砍人，因當時很害怕，我們用桌子推向被告去擋他，伊過
      去想要去搶被告手上的刀，搶刀時，就被被告用刀子砍到
      伊額頭上面1 刀，之後伊就先跑掉並喊叫救命等語（見本
      院訴字卷第88頁及背面）。又告訴人乙○○○於檢察官偵
      訊時證稱：伊與丙○○在騎樓前聊天，被告在那邊吐口水
      ，伊說你衛生一點，不要亂吐口水，被告就說「等一下他
      回來，不知道誰的人頭會落地」（台語），是對著伊跟丙○○二人講，過了2 、30分鐘被告回來在我們旁邊走時拿
      著西瓜刀，後來警察有來，被告就躲進他住的地方，過了
      10分鐘，被告就拿西瓜刀出來，先砍丙○○的右額頭，伊
      跟丙○○用我們坐的桌子推過去就跑開，被告就追過來砍
      伊的左手、背部、左下腹及頭部，伊後來昏倒就被送到和
      平醫院等語（見偵查卷第77、78頁）；及於本院審理中證
      述：當時丙○○剛下工，伊和他在騎樓下麵攤吃麵，被告
      走過來坐在我們旁邊吐痰，伊就跟他講說不要隨地吐痰，
      被告就說伊口氣不好，就是針對他，被告說等一下不知誰
      的人頭要落地後就走開，後來被告折返時拿了1 支西瓜刀
      ，在麵攤觀光夜市那邊走，自治會的會長有去報警，沒多
      久後被告即與我們起衝突，發生拉扯，被告又回地下室拿
      西瓜刀上來，被告拿刀就先砍丙○○，伊看到被告砍丙○○，就拿椅子想要把被告的西瓜刀打掉，但是發現被告將
      西瓜刀綁在手上打不掉，結果被告轉身就砍伊，伊被被告
      砍了左手兩下以後就開始跑，被告就一直追著伊，約追了
      20公尺伊就倒地，伊身上共被砍了6 刀，有頭部、腹部、
      背部及手部，手都被砍斷，因為流血太多，後來的事情就
      不知道等語（見本院訴字卷第91、92頁），並有扣案之西
      瓜刀及其照片可資佐證。且告訴人丙○○因此受有右額頭
      8 公分之撕裂傷，告訴人乙○○○並因而受有缺血性休克
      、左手、腹部、頭皮撕裂傷、左橈及尺動脈斷裂、左正中
      及尺神經斷裂及左手腕10條肌腱斷裂等傷害，分別有國立
      臺灣大學醫學院附設醫院病歷及臺北市立聯合醫院和平院
      區診斷證明書附卷可稽（見偵查卷第95頁背面、第59頁）
      。
（二）被告雖辯稱：因丙○○、乙○○○二人先分持鐵棍、桌子
      毆打伊倒地受傷，伊為保護自己才拿西瓜刀與他們打架云
      云，且查被告當日亦受有右小腿、鼻樑、右臂及左臂之外
      傷，固有臺北市立聯合醫院急診病歷及臺北市政府消防局
      救護紀錄表在卷可稽（見本院訴字卷第69至75頁）。惟被
      告上開傷勢並非係由告訴人丙○○、乙○○○二人分持鐵
      棍、桌子毆打所致乙情，業據告訴人丙○○於偵審中證述
      ：伊沒有拿鐵棍或木棍打被告，伊是用桌子推向被告用來
      抵擋被告的西瓜刀自衛，可能是桌子推過去時，被告有跌
      倒，跌倒時砸到鼻樑或碰撞到地上才受傷，那時候搶被告
      的刀就來不及了，怎麼可能還有時間打被告等語（見偵查
      卷第77頁、本院訴字卷第89、90頁背面）；及告訴人乙○○○於偵審中證述：伊沒有拿桌子打被告頭部，是用桌子
      推向被告用來抵擋被告的西瓜刀自衛，當時伊僅拿椅子想
      要把被告的西瓜刀打掉，並無先動手打被告，只有拉扯而
      已，被告在砍伊的時候，自己也有跌倒，被告衝過來時伊
      攔住他，然後抱住被告把他摔倒，在這時候，已被被告砍
      了好幾刀等語明確（見偵查卷第77頁、本院訴字卷第91頁
      背面至92頁背面）。是依告訴人丙○○、乙○○○二人上
      開證述，渠等既未分持鐵棍、桌子毆打被告，而係在被告
      持刀向告訴人丙○○、乙○○○揮砍之時用桌、椅抵擋被
      告，並搶奪其所持之西瓜刀自衛，則在此情況下，被告因
      此跌倒或碰撞桌椅而受有前述右小腿、鼻樑、右臂及左臂
      之外傷，自不違常情之判斷，足認被告所辯其係遭丙○○
      、乙○○○二人分持鐵棍、桌子毆打成傷云云，顯與事實
      不符，不足採憑。至告訴人乙○○○事後雖於本院改稱：
      伊並未與丙○○一起用桌子去推擋被告，當時伊剛好離開
      那位置云云，然與其於檢察官偵訊所為前開證述及告訴人
      丙○○之前揭證述不符，且就此其復自承有可能記憶有誤
      ，因當時情況混亂等語，故自應以告訴人丙○○所證其與
      乙○○○有一同用桌子推向被告等情為可採，附此敘明。
（三）被告雖又辯稱：是丙○○、乙○○○把伊推倒並壓在地上
      打，伊受不了才持西瓜刀亂揮，並無傷害之犯意云云。然
      查，被告所持之西瓜刀為金屬製成，其刀刃長度為54公分
      ，寬5.5 公分，木頭刀柄長12.5公分，刀鋒銳利，此經本
      院當庭勘驗屬實，並有照片附卷可佐（見本院訴字卷第61
      、62頁），而當時之情況，業據告訴人丙○○於本院證述
      ：伊推著桌子要搶被告的西瓜刀，桌子把被告壓倒後，被
      告人在桌子底下，手上拿著西瓜刀揮砍，被告揮砍1 刀，
      伊就被刀子揮砍到右額頭等語（見本院訴字卷第88、90頁
      背面），是依告訴人丙○○之指證情形，被告既明知丙○○推著桌子過來要搶西瓜刀，仍執意持刀揮向丙○○1 刀
      ，其顯然係為避免手上之西瓜刀遭搶走，而基於傷害之故
      意，持刀向丙○○揮砍，則被告顯具有傷害丙○○之故意
      ，自屬灼然，是以被告辯稱其無傷害丙○○之故意，要無
      可採。
（四）按殺人（含殺人未遂）罪之成立，須行為人於實施加害行
      為之時，即有使人喪失生命之故意，始足當之，而此一主
      觀之要件，關係罪責之成立與否，應詳加審究，參酌當時
      之情況，視其下手之輕重、砍向之部位，以為判斷，非謂
      一經持刀或以刀刺人，即必有殺人之故意（最高法院80年
      台上字第562 號判決意旨參照）。次按，殺人未遂或重傷
      未遂之最主要區別在於行為人主觀犯意之不同，行為人內
      心主觀意思，應以行為人於加害時，有無殺意或使人受重
      傷之故意為斷，法院判斷時自應依行為人行為當時所存在
      之一切客觀情況，如行為人與被害人之關係、行為人與被
      害人事前之仇隙是否足以引起殺人之動機，行為當時之手
      段是否猝然致被害人難以防備，攻擊時之力勁是否猛烈足
      資使人斃命、攻擊所用之器具、攻擊部位、次數、用力之
      強弱，及犯後處理情況等全盤併予審酌；至被害人受傷部
      位、程度及加害人所使用兇器，雖可藉為認定有無殺意之
      心證，且為重要之參考資料，惟非判斷二罪之絕對標準，
      仍須斟酌當時客觀環境及其他具體情形加以判斷，有時雖
      可作為認定有無殺意或重傷故意之心證，究不能據為絕對
      標準。而查：
    1.被告所持之西瓜刀有用白色膠帶綑綁於右手上，致乙○○○欲以椅子將之打掉卻無法成功乙節，業據告訴人乙○○○、證人戊○○分別於本院審理中證述明確（見本院訴字
      卷第93、95頁），且被告竟趁乙○○○無法將被告手上之
      西瓜刀打掉，而不及防備之際，持西瓜刀朝乙○○○之身
      體方向砍去乙情，此據告訴人乙○○○於本院證述：伊發
      現被告將西瓜刀綁在手上打不掉，結果被告轉身就砍伊，
      被告第1 刀是砍到伊的頭還有左手，因那時伊舉起左手要
      擋，結果還是砍到伊的頭，第2 刀是砍到伊的手，因當時
      伊提起左手要擋等語（見本院訴字卷第91頁背面、第92頁
      ），故被告自可預見乙○○○在其持刀揮砍時會出手防衛
      ，且造成自身手臂嚴重之刀傷，竟仍接連揮2 刀砍去。又
      觀以告訴人乙○○○所受前揭傷勢為左手腕、後腰、頭頂
      及左腹等部位，有臺北市立聯合醫院急診病歷附卷可稽（
      見本院訴字卷第35頁），惟其最嚴重之傷害在左橈、尺動
      脈斷裂併神經及肌腱斷裂（左手腕共有10條肌腱斷裂），
      頭皮及腹部之傷勢沒有深及體內重要臟器，亦有該院96年
      10月18日北市醫和字第09633366000 號函在卷可參（見本
      院訴字卷第34頁），顯見告訴人乙○○○所受嚴重傷害均
      集中在左手部位，且參以被告持刀砍斷告訴人乙○○○之
      左手腕動脈及10條肌腱，足見其揮砍之力道甚猛。佐以被
      告有將西瓜刀以膠帶綑綁於右手上之舉，足徵其持刀揮砍
      使人受傷意志之堅定，而手臂係人體之四肢，為刑法第10
      條所定之重傷範圍，就客觀而言，西瓜刀之刀鋒銳利，持
      以揮砍人體四肢，將可能發生毀敗或重殘之結果，此乃眾
      所周知之事，且為被告所能預見，竟仍悍然持刀向乙○○○猛力揮砍為之，自應認被告具有使人受重傷之故意，彰
      彰至明。被告辯稱其無傷害告訴人乙○○○之犯意，顯無
      足取。
    2.至告訴人乙○○○雖然因及時送醫救治得宜，外傷已癒合
      ，橈、尺動脈接合成功也已暢通，但左手神經功能能否恢
      復仍須觀察半年左右，一般肌腱斷裂再縫合，其肌力會減
      少一級左右等情，有前揭臺北市立聯合醫院之函文可憑，
      且經本院當庭勘驗乙○○○之傷勢，雖其左手五指無法完
      全握拳，五指之中指、無名指、小指關節無法完全彎曲緊
      握等情（見本院訴字卷第93頁），惟其左手機能尚未喪失
      或嚴重減損，此據告訴人乙○○○到庭證述：伊目前傷勢
      都已經好了，左手外傷也好了，左手輕一點的東西還可以
      拿起來，但不能拿太重的水桶等語明確（見本院訴字卷第
      93 頁 及背面）。是告訴人乙○○○之左手機能雖未完全
      喪失或嚴重減損，然僅能認其受重傷行為後，未發生重傷
      害之結果而已，並不影響被告對其具有使人受重傷行為之
      認定。
    3.本件被告與告訴人丙○○、乙○○○係因隨地吐痰之事而
      起口角衝突，被告進而為恐嚇及持刀傷害行為，業據告訴
      人丙○○、乙○○○一致證述在卷，然除此之外，被告與
      告訴人丙○○、乙○○○之間別無其他仇怨糾葛，且被告
      與渠等起衝突當時確有飲酒，其呼氣酒精濃度為每公升0.
      21毫克，有酒精濃度測定值單在卷可佐，被告應係在酒後
      情緒激動之情況下始對告訴人為本案犯行，由此顯見被告
      持刀砍傷人之動機僅因酒後不滿丙○○、乙○○○糾正其
      隨地吐痰乙事而已，衡情尚難認其有致告訴人丙○○、乙○○○二人死亡之犯罪目的。參以被告之所以持刀向丙○○揮砍1 刀，依告訴人丙○○前揭所指證之情形，乃因其
      用桌子將被告壓倒後欲搶被告手上之西瓜刀，被告為避免
      西瓜刀遭搶走所為之揮刀動作，則被告應係基於傷害之故
      意所為，業如前述，自難以告訴人丙○○因而受有右額頭
      之撕裂傷，即遽認被告係基於殺人之犯意為之。又觀以告
      訴人乙○○○所受前揭傷勢之部位，除頭皮裂傷及左腹裂
      傷之傷勢較接近身體之重要部位外，餘左手、後腰部位並
      非人體之要害部位；然其所受頭皮裂傷、左腹裂傷均未深
      及體內重要臟器，最嚴重之傷害反而係在左手腕之橈、尺
      動脈斷裂併神經及10條肌腱斷裂，有前揭臺北市立聯合醫
      院之回函可稽（見本院訴字卷第34頁）。足見被告持刀攻
      擊乙○○○之身體，主要係集中於其左手之非人體要害部
      位，而乙○○○之頭皮、左腹及後腰部雖受有裂傷，然傷
      勢並非嚴重，且一般人於被砍時本能上即會閃躲，縱因此
      傷及上開部位，亦難執此遽認被告即係具有殺人之意圖。
      又衡情以觀，被告苟有殺人犯意，大可趁乙○○○不備之
      際，即於揮砍第1 刀時逕朝乙○○○之胸、腹等足以致命
      之要害部位揮砍刺殺多刀，然被告第1 、2 刀均係砍向乙○○○之左手，業經告訴人乙○○○證述如前，實難謂被
      告有置乙○○○於死之決意。再者，依告訴人乙○○○於
      本院所為之證述，其於被砍傷2 刀逃跑之後，被告雖有繼
      續持刀在後追砍，然其於受傷倒地後，被告即未再持刀繼
      續對其揮砍乙節，此據目擊證人戊○○於本院審理中證述
      ：伊看到乙○○○倒在地上之後，被告並沒有持西瓜刀對
      他動手，因被告已經不在現場等語明確（見本院訴字卷第
      96頁）。是以告訴人乙○○○於被砍數刀後，既已昏倒在
      地毫無反抗餘力，倘被告果真意在欲取其性命，以乙○○○所處位置之惡劣，當非難事，惟被告並無繼續持刀行兇
      ，顯見被告尚無殺人之故意，至為灼然。
    4.至被告於砍傷告訴人丙○○、乙○○○之前，固曾出言恐
      嚇「等一下不知道誰會人頭落地」等語，然此既係被告與
      告訴人口角衝突後所為，當屬情緒激動之詞，難遽認係其
      犯意之表彰。又依前揭臺北市立聯合醫院之回函所示，雖
      告訴人乙○○○於急診就醫時呈現休克狀態，如不急救有
      生命危險，然其既因被砍斷左手動脈而大量失血，有臺北
      市政府消防局救護紀錄表可參（見本院訴字卷第42頁），
      足見其缺血性休克應係左手動脈被砍斷之傷害所造成，尚
      難以此推論被告即具有殺人犯意。
（五）被告於行為當時雖有飲酒，然其呼氣酒精濃度經測得僅有
      每公升0.21毫克，有前開酒精濃度測定值單在卷可佐，且
      被告自承其喝啤酒喝不多，當時意識清醒，知道自己在做
      什麼事情等語，足認被告當時神智尚屬清楚，並無因飲酒
      而有精神障礙，致無法辨識其行為違法之情形，併此敘明
      。
（六）綜上所述，被告所辯無恐嚇犯行及傷害告訴人丙○○、乙○○○之犯意云云，無非事後畏罪避就之詞，均不足採。
      本件事證明確，被告犯行洵堪認定。
三、核被告所為，分別係犯刑法第277 條第1 項之普通傷害罪、
    刑法第278 條第3 項、第1 項使人受重傷未遂罪。公訴意旨
    認被告持刀砍傷告訴人丙○○、乙○○○二人，均係犯刑法
    第271 條第2 項、第1 項之殺人未遂罪云云，尚有未洽，業
    如前述，惟其基本社會事實同一，本院自得依法變更起訴法
    條。又被告對告訴人乙○○○已著手於重傷行為之實施，惟
    未生重傷之結果，其行為尚屬未遂，爰依刑法第25條第2 項
    之規定，按既遂犯之刑減輕之。又被告於傷害告訴人之前，
    以前揭加害生命、身體之言詞恐嚇告訴人，致生危害於安全
    ，此恐嚇危害安全之危險行為，已為其後進而持刀傷害、使
    人受重傷之實害行為所吸收，不另論罪。再被告對告訴人丙○○所為傷害犯行，及對告訴人乙○○○所為重傷害未遂之
    犯行，犯意各別，行為互殊，應予分論併罰。爰審酌被告前
    有贓物、侵占犯罪前科（不構成累犯），素行非佳，僅因隨
    地吐痰之事與告訴人起糾紛衝突，即恐嚇告訴人，並進而持
    刀砍傷告訴人報復，造成告訴人丙○○受有右額頭之撕裂傷
    ，而告訴人乙○○○所受左手腕之橈、尺動脈斷裂併神經及
    10條肌腱斷裂之嚴重傷害，現今外傷雖已痊癒，然已造成其
    左手五指無法完全握拳，中指、無名指、小指關節無法完全
    彎曲緊握，且無法以左手提拿重物，影響其正常生活，足認
    被告之行為對告訴人乙○○○所造成之危害非輕，暨被告犯
    後且犯後未能完全坦供犯行，迄今仍未能給予告訴人適當之
    賠償，及其犯罪手段、國小畢業之學歷不高等一切情狀，分
    別量處如主文所示之刑，及定其應執行之刑，以資懲儆。又
    扣案之西瓜刀1 把，為被告所有供本件犯罪所用之物，業據
    被告供明在卷，爰依刑法第38條第1 項第2 款規定，宣告沒
    收之。
據上論斷，應依刑事訴訟法第299 條第1 項前段、第300 條，刑
法第277 條第1 項、第278 條第3 項、第1 項、第25條第2 項、
、刑法第51條第5 款、第38條第1 項第2 款，刑法施行法第1 條
之1 ，判決如主文。
本案經檢察官王育珍到庭執行職務。
中　　華　　民　　國　　96　　年　　12　　月　　13　　日
                刑事第十六庭審判長法  官  蔡守訓
                                  法  官  施添寶
                                  法　官  吳俊龍
以上正本證明與原本無異。
如不服本判決，應於收受判決送達之日起10日內，向本院提起上
訴。
                                  書記官  高菁菁
中　　華　　民　　國　　96　　年　　12　　月　　13　　日
附錄本判決論罪法條：
中華民國刑法第277條
傷害人之身體或健康者，處3 年以下有期徒刑、拘役或1 千元以
下罰金。
犯前項之罪因而致人於死者，處無期徒刑或7 年以上有期徒刑；
致重傷者，處3 年以上10年以下有期徒刑。
中華民國刑法第278條
使人受重傷者，處 5 年以上 12 年以下有期徒刑。
犯前項之罪因而致人於死者，處無期徒刑或 7 年以上有期徒刑。
第 1 項之未遂犯罰之。
